【裁判字號】    91,重上更(二),154
【裁判日期】    920311
【裁判案由】    貪污治罪條例等
【裁判全文】
臺灣高等法院臺中分院刑事判決              九十一年度重上更(二)字第一五四號
    上訴人  即
    被      告  乙○○
    選任辯護人  蔣志明
    上訴人  即
    被      告  丙○○
    選任辯護人  蔡得謙
    選任辯護人  何立斌
右上訴人因貪污治罪條例等案件，不服臺灣彰化地方法院八十五年度訴字第四四一號
中華民國八十六年十二月一日第一審判決（起訴案號：臺灣彰化地方法院檢察署八十
五年度偵字第九六五、一七五六號），提起上訴，判決後經最高法院第二次發回更審
，本院判決如左：
    主    文
原判決關於乙○○、丙○○部分撤銷。
乙○○共同連續依據法令從事公務之人員，利用職務上之機會，詐取財物，處有期徒
刑肆年，褫奪公權參年。詐得之財物其中新台幣貳萬貳仟柒佰貳拾伍元應發還被害人
戊○○肆仟玖佰貳拾元、被害人丁○○壹萬壹千肆佰捌拾元、被害人己○○肆仟元、
被害人辛○○貳仟參佰貳拾伍元。
丙○○共同連續依據法令從事公務之人員，利用職務上之機會，詐取財物，處有期徒
刑參年捌月，褫奪公權參年。詐得之財物其中新台幣貳萬貳仟柒佰貳拾伍元應發還被
害人戊○○肆仟玖佰貳拾元、被害人丁○○壹萬壹千肆佰捌拾元、被害人己○○肆仟
元、被害人辛○○貳仟參佰貳拾伍元。
    事    實
一、乙○○係台灣省自來水股份有限公司第十一區管理處田中營運所（以下簡稱田中
    營運所）主任，負責綜理該所所務及上級交辦事項；丙○○係該營運所技術士（
    承辦業務有：管線裝修監派工、水量之調配及水壓之控制、救火栓及制水閥管理
    維護管制、裝修資料統計編報、其他臨時交辦事項），均係依據法令從事公務之
    人員。於民國（下同）八十四年四月間，臺灣省自來水股份有限公司（下稱省自
    來水公司）辦理該公司用戶自來水「錶位不當改善」及「水錶汰換」等工作，關
    於田中營運所轄區事屬田中營運所業務股主辦，（一）、詎因汰換水錶之工資每
    個新台幣（下同）五十元太低，找不到願意施工之工人，為能如期完工，乙○○
    乃指示謝美麗（係該營運所業務員兼業務股股長，承辦業務有：綜理業務股務、
    營運服務概況之擬訂、執行及研討分析、營收費款之查核統計及報表之編造，用
    水量抽查及單據管制、其他上級交辦事項，並負責受理自來水用戶用水申請、水
    費收取、工程款收取、水管水錶修漏服務登記、水費糾紛處理等事項，已於九十
    年六月三十日死亡，業經不受理判決確定）輾轉指示丙○○找自來水公司之員工
    自行施工完畢，惟因與不能由自來水員工施工之規定不符，無法以自來水公司員
    工之名義申領工資，丙○○明知戊○○、丁○○並未受僱田中營運所從事該所八
    十四年之汰換水錶工作，竟與乙○○、謝美麗共同基於行使公務員明知不實事項
    而登載於職務上所掌公文書之犯意聯絡，依乙○○、謝美麗之指示，於八十四年
    四月三十日在田中營運所其辦公室，同時在其職務上所製作之戊○○、丁○○臨
    時工出工卡上，虛偽記載：「戊○○有於八十四年四月六日至十四日、十六日、
    二十日、同月二十二日至二十五日出工工作及丁○○有於八十四年四月八日、九
    日、十二日、十三日、二十三日、二十四日出工工作」，另在其職務上製作日期
    為八十四年四月三十日之臨時工工資表上虛偽填載：「戊○○工作十五日，每日
    工資額一千二百元，實支總額計一萬八千元，丁○○工作六日，每日工資額一千
    元，實支總額計六千元，二人工資實支總額計二萬四千元」等不實事項，並呈由
    知情之謝美麗審核、乙○○批核後，向省自來水公司第十一區管理處請領上開工
    資款項，予以行使，使該第十一區管理處不知情之業務員李孔時、業務課課長張
    道洲、會計主任許瑞瑗、秘書李振鴻、處長洪武雄等人分別於八十四年五月三十
    一日核准製作、簽發如附表一之支票，輾轉交由戊○○、丁○○兌領後，謝美麗
    再依乙○○之指示將該款索回，擬分發予施工之員工，足以生損害於自來水公司
    對於本件工程之管核及戊○○、丁○○二人。（二）、另於省自來水公司辦理水
    錶錶位不當改善工作時，謝美麗於製作須改善錶位不當用戶名冊交給丙○○後，
    由丙○○僱用彰化縣民戊○○、丁○○、辛○○與己○○等人（以下稱戊○○等
    四人）從事用戶自來水錶位不當之改善工作，乙○○、謝美麗、丙○○等三人竟
    承前開行使登載不實文書之犯意及共同意圖為自己不法所有之概括犯意聯絡，均
    明知該辦理自來水錶錶位不當之改善工作，依省自來水公司第十一區管理處函示
    ，如採僱工方式辦理，應以日薪技工一千二百元、大工一千元、小工九百元請領
    工資，竟以每個錶位不論遷移距離、施工難易情形，均以單價新臺幣（下同）七
    百五十元委由上開臨時工人戊○○等四人承做，且明知渠等僅修改九十一個水錶
    錶位，辛○○之子魏水河並未受田中營運所僱用從事改善自來水錶錶位不當之工
    作，丙○○又於八十四年五月四日，在其辦公室內，在其製作臨時工出工卡上虛
    偽記載：「魏水河有於八十四年四月六日至十日、同月十二日至十五日、同月十
    七日至二十日、同月二十二日、同月二十四日至二十七日出工工作，另就戊○○
    、丁○○、辛○○、己○○部分亦虛偽以日記載：「戊○○有於八十四年四月六
    日至十五日、同月十七日至二十二日、同月二十五日、二十六日出工工作，丁○○有於八十四年四月六日至九日、同月十二日至十五日、同月十七日至二十二日
    、二十六日出工工作，辛○○有於八十四年四月六日至十五日、同月十七日至二
    十二日、同月二十五日至二十七日出工工作，己○○有於八十四年四月十日、十
    一日、十五日、十六日、同月二十日至二十三日、同月二十七日至三十日出工工
    作」，在其職務上所製作日期為八十四年五月四日之臨時工工資表上，就金額部
    分為如下不實之記載：「戊○○工作十八日，每日工資額一千二百元，實支總
    額共二萬一千六百元，丁○○工作十五日，每日工資額一千元，實支總額共一萬
    五千元」「辛○○工作二十日，每日工資額一千二百元，實支總額共二萬四千
    元，魏水河工作十八日，每日工資額一千元，實支總額一萬八千元」「己○○
    工作十二日，每日工資額一千元，實支總額共一萬二千元」，五人工資實支總額
    共計九萬零六百元不實之記載 (共修改九十一個水錶錶位，以每個七百五十元，
    應係六萬八千二百五十元 )，並呈請知情之謝美麗審核、乙○○批核後，報請其
    上級單位即省自來水公司第十一區管理處溢領詐取上開工資款項，行使該登載不
    實之公文書，使該第十一區管理處業務員李孔時、業務課課長張道洲、會計主任
    許瑞瑗、秘書李振鴻、處長洪武雄等人陷於錯誤，於八十四年五月九日核准、製
    作、簽發如附表二之支票如數撥付，謝美麗再依乙○○之指示，利用職務上之機
    會分別向戊○○（包括其子丁○○部分）、辛○○（包括其子魏水河部分）、己○○三人以省自來水公司供應材料為由詐取部分工資款共二萬二千七百二十五元
    （自戊○○  (含丁○○)處取回二萬六千元，扣除九千六百元虛報溢領之工資，
    計詐取一萬六千四百元，自辛○○處取回一萬五千零七十五元，扣除虛報溢領之
    一萬二千七百五十元，計詐取二千三百二十五元，自己○○處詐取四千元，連同
    溢領部分共四萬五千零七十五元），足生損害於戊○○、丁○○、辛○○、魏水
    河、己○○及省自來水公司第十一區管理處等。嗣因戊○○具狀向臺灣彰化地方
    法院檢察署檢察官檢舉上情，檢察官指揮法務部調查局彰化縣調查站（下稱彰化
    調查站）詳查，乙○○、謝美麗、丙○○乃將六萬九千零七十五元（含汰換水錶
    之二萬四千元）置於田中營運所鐵櫃後，由該營運所新任主任穆岳鈞取回交還省
    來水公司第十一區管理處。
二、案經彰化調查站移送台灣彰化地方法院檢察署檢察官偵查起訴。
    理    由
一、訊據被告乙○○、丙○○對於在前開時間擔任田中營運所主任、技術士，並分別
    負責前開職務，及有製作或核准上述內容之臨時工出工卡及臨時工工資表，並以
    之行使報請省自來水公司第十一區管理處核發如附表一、二之支票，由謝美麗轉
    發予戊○○等四人之事實，雖均坦承不諱，惟均矢口否認涉有前揭利用職務上之
    機會詐取財務及行使公務員登載不實文書等犯行，被告乙○○辯稱：水錶汰換是
    謝美麗承辦的業務，伊並沒有指示她如何做，丙○○也說伊是否知道他不清楚，
    謝美麗是承辦人員是她叫丙○○去作的，工程是工務股的事，伊也不知道是自來
    水公司員工自己去換的，水錶錶位不當改善也是謝美麗的業務，丙○○是負責施
    工部分，該二部分工程依省自來水公司分層負責規定，由股長核定即可，他們作
    完後要請款才由伊蓋章呈到十一區管理處，伊並不負責實質審核，公司有規定按
    每日工資計算，伊並沒有指示丙○○、謝美麗偽造不實之臨時工出工卡及工資表
    及指示謝美麗去向工人索取虛報的工資款，謝美麗有說是庚○○叫他去作的云云
    ，被告丙○○辯稱：謝美麗係伊之主管，伊遵照她的指示辦理，因為水錶汰換時
    間來不及了，伊跟謝美麗反應要如何處理，謝美麗說她要去和主任商量，謝美麗
    有無與主任商量伊不知道，隔天謝美麗就叫伊找裡面的男性員工利用閒暇時間自
    己做，是謝美麗跟伊講換了四百八十個水錶，壹個五十元，共二萬四千元，因為
    戊○○、丁○○他們父子二人有同意，他們印章交給伊，伊才在臨時工出工卡及
    臨時工工資表上以他們的名義申報的，伊之前沒有做過工資報表，申報以後錢交
    給何人伊就不知道了，水錶錶位不當改善工作完成後，工務名冊是謝美麗拿給伊
    的，伊將工資表及出工卡做完後就放在她的桌上，由她蓋章，謝美麗並不瞭解水
    錶錶位不當改善實際施工的情形，有的水錶埋在一、二米深的地方，一個七百五
    十元絕對沒有辦法做，工資是謝美麗跟工人約定，伊依照公司的規定申報，伊在
    調查站說有向工人說每件七百五十元是不實在，後來工人領多少錢伊並不知道，
    謝美麗有無向工人索取虛報的工資款伊也不知道，伊有告訴工人，這個工作要二
    人一組才可以作，辛○○告訴伊，他小孩在家中要叫他來幫忙，如果伊所製作的
    表格有誤，股長審核時應該退回來給伊，但他們都沒有退回云云。
二、惟查：
    省自來水公司第十一區管理處辦理本案有關自來水錶位不當改善及汰換逾齡水
      錶等工程，如採僱工方式辦理，其僱工工資額度應依該公司八十二年六月九日
      台水技字第一九三二三號函規定額度，即按技工每日一千二百元，大工每日
      一千元，小工每日九百元請領工資，且該規定業經謝美麗於八十四年三月九日
      知會被告丙○○後，簽請被告乙○○鑒核，有省自來水公司第十一區管理處八
      十四年三月七日八四台水十一業字第一六八○號函影本乙份在卷足稽（見原審
      卷(一)第八十六頁），是以八十四年四月間田中營運所辦理自來水錶表位不當之
      改善及汰換水錶等工作，其僱工工資應依上開函示核發，應為被告乙○○、丙○○二人所明知，先予明。
    前開省自來水公司汰換水錶工程係由田中營運所員工自行施作，被告乙○○亦
      知情，及於八十四年四月三十日由丙○○在田中營運所辦公室本於職務製作不
      實之戊○○有於八十四年四月六日至十四日、同月十六日、二十日、同月二十
      二日至二十五日出工工作，及丁○○於八十四年四月八日、九日、十二日、十
      三日、二十三日、二十四日出工工作之不實內容臨時工出工卡及內載戊○○工
      作十五日，每日工資額一千二百元，實支總額計一萬八千元及丁○○工作六日
      ，每日工資額一千元，實支總額合計二萬四千元之臨時工工資表等情，業據被
      告丙○○供認在卷（詳本院上更 (一）三一三號卷一第三十九頁），核與證人
      戊○○在彰化調查站、原審、本院前審及本院均坦承其個人及其子丁○○僅受
      僱田中營運所施做錶位不當改善工程，並未受僱施做汰換水錶工程，未同意以
      其等之名義請領水錶汰換款項等語（見彰化調查站八十五年一月二十九日調查
      卷第十七頁、原審卷一第一一二頁、原審卷二第二二九頁正反面、本院上更 (
      一）三一三號卷一第七十六頁反面、本院卷第九十七頁）相符，參以田中營運
      所僅十八人，被告乙○○就水錶汰換係由員工施作豈會不知，當以被告丙○○
      之前所述：乙○○應該知道較可採，並有臨時工資表、出工卡、省自來水公司
      現金支出傳票、如附表一所示支票影本等件附卷可稽（見八十五年二月調查站
      卷第五頁－十八頁、二十七－頁三十八頁、本院前審卷一第九十一頁－九十四
      頁一一八頁）。尚難以被告丙○○於本院調查時所稱：水錶汰換時間來不及了
      ，伊跟謝美麗反應要如何處理，謝美麗說她要去和主任商量，謝美麗有無與主
      任商量伊不知道，隔天謝美麗就叫伊找裡面的男性員工利用閒暇去作等即認被
      告乙○○不知道。
    被告丙○○在彰化調查站訊問中坦承：「我當時曾明白向辛○○等人表示每件
      移表之工資為新臺幣（下同）七百五十元。」、「是謝美麗交待我以每件七百
      五十元之單價與辛○○等臨時工言明。」「．．．．．發給辛○○等人工資係
      以每件七百五十元計酬，．．我申請的款項與發給辛○○等人之工資一定有差
      額，無法將申請到的款項全部發給辛○○等臨時工」等語（見八十五年一月二
      十九日調查站卷第七頁反面、第八頁正反面），共犯謝美麗在彰化調查站訊問
      中供稱：「在辦理錶位不當改善．．．因當時因應會計年度需趕工辦理，經丙○○與辛○○、戊○○等人協商，魏、陳等工人同意不管施工難易，均以每個
      水錶改善單價七百五十元承包，因此報領工資就超過實付給工人之工資。」等
      語（見八十五年一月二十九日調查站卷第三頁），核與證人戊○○、丁○○、
      辛○○、己○○在彰化調查站、偵查、原審、本院前審、本院證稱：渠等係以
      件（量）計酬，每件七百五十元等語（見同上調查站卷第十五頁反面、十六頁
      、十九頁、二十頁反面；第九六五號偵卷第二十二頁反面、二十四頁、三十二
      頁反面、三十三頁反面，他字二五九號卷第十八頁，原審卷(一)第一一二頁反面
      、一一六頁反面、原審卷(二)第一五八頁反面；本院上訴八九六號卷(一)第一五○
      頁、本院上更 (一)卷一第七十九頁反面、本院卷第九十七頁)相符，另證人辛○○在彰化調查站訊問及偵查中暨本院審理中證稱：我兒子魏水河在八十四年
      四、五月間並沒有跟我同樣受僱田中營運所做自來水錶錶位不當改善工作，被
      告丙○○找我做的時侯有說這個工作二個人一起做比較快，但我告訴他我曾經
      自己一個人做過，他說好，後來丙○○說要有一學徒，田中營運所股長謝美麗
      表示申領工資需同時呈報技工及學徒各一人，因此我就以魏水河名義報學徒等
      語（詳同上調查站卷第十八頁反面、十九頁、第九六五號偵卷第三十四頁、本
      院卷第一○三頁）。至證人戊○○雖於原審證稱：「完工後才知道，事先沒有
      講，做完後票開出來才知道有多少錢。」等語（見原審(一)卷第一一二頁反面）
      ，另證人己○○、辛○○、戊○○在本院前審均證稱每件七百五十元是後來做
      完才知道等語，惟證人己○○、辛○○、戊○○在本院前審為上開證詞之同時
      ，亦證稱大家還沒做之前就知道這一次工程是算件的等語（見本院上訴八九六
      號卷卷(一)第一五一頁），本件錶位不當改善工程既以件計酬，衡情每件報酬多
      少當已事先約定，況被告丙○○及共犯謝美麗上開於調查站時供述以每個七百
      五十元與證人戊○○等約定等語，是以證人己○○、辛○○、戊○○上開完工
      後才知道每個七百五十元之證述，及與證人丁○○於本院調查中證述：是謝美
      麗跟伊等說每個七百五十元等語，均不足為有利被告等之認定。被告丙○○、
      乙○○等明知田中營運所僱用臨時工人之工資係以每件七百五十元計酬，且辛○○之子魏水河並未受田中營運所僱用從事前開改善自來水錶錶位不當之工作
      ，竟於八十四年五月四日，由丙○○在其上開辦公室，本於職務上制作不實之
      戊○○有於八十四年四月六日至十五日、同月十七日至二十二日、同月二十五
      日、二十六日出工工作，丁○○有於八十四年四月六日至九日、同月十二日至
      十五日、同月十七日至二十二日、二十六日出工工作，辛○○有於八十四年四
      月六日至十五日、同月十七日至二十二日、同月二十五日至二十七日出工工作
      ，己○○有於八十四年四月十日、十一日、十五日、十六日、同月二十日至二
      十三日、同月二十七日至三十日出工工作，魏水河有於八十四年四月六日至十
      日、同月十二日至十五日、同月十七日至二十日、同月二十二日、同月二十四
      日至二十七日出工工作之臨時工出工卡，及不實之戊○○工作十八日，每日工
    資額一千二百元，實支總額共二萬一千六百元，丁○○工作十五日，每日工資
      額一千元，實支總額共一萬五千元，辛○○工作二十日，每日工資額一千二百
      元，實支總額共二萬四千元，魏水河工作十八日，每日工資額一千元，實支總
      額一萬八千元，己○○工作十二日，每日工資額一千元，實支總額共一萬二千
      元之臨時工工資表 (此部分據證人戊○○於偵查時證稱：工程完工後我兒子陳
      彥銘工資是二萬一千元、我是六千元，共二萬七千元，詳他字案二五九號卷第
      十八頁），以此換算戊○○父子二人共修繕三十六個水錶，計虛報九千六百元
      ，證人魏水河沒有做，證人己○○自始即表示做了十幾個，確實數目不詳，覺
      得一萬二千元之支票應該都給伊，爰以十六個計算，證人辛○○所做之數目為
      三十九個，（所有完成數目九十一個，詳調查局卷內所附表位改善執行報告表
      ，扣除戊○○、陳彥銘所做之三十六個及己○○所做之十六個，辛○○、魏水
      河部分合計虛報一萬二千七百五十元 )，並呈經知情之共犯謝美麗、被告乙○○審核、批核後，報請其等上級單位即省自來水公司第十一區管理處溢領詐取
      上開工資款項，使該第十一區管理處承辦人員陷於錯誤，而簽發如附表二所示
      之支票如數給付等情，有前開所述之臨時工工資表、出工卡、省自來水公司現
      金支出傳票及如附表一之支票影本可證（見八十五年二月調查站卷第五頁至十
      八頁、二十七頁至三十八頁；本院上更（一）三五三卷(一)第九十一頁至九十四
      頁、一一八頁後），被告乙○○、丙○○有行使職務上登載不實文書及利用職
      務上之機會向上級單位詐取財物甚明，且其等之行為足生損害於戊○○、丁○○、魏水河、辛○○、己○○等人及省自來水公司第十一區管理處。
    戊○○等人領取上開工資後，依共犯謝美麗指示繳回未施做汰換水錶部分之款
      項及被告等利用職務上之機會以省自來水公司供應材料為由詐取 (含溢領）部
      分之款項等情，業據證人戊○○在彰化調查站調查中證稱：「（你檢舉田中營
      運所股長謝美麗等涉嫌貪污情形為何？）在本（八十四）年四、五月間，我與
      我兒子丁○○陸續受僱田中營運所發包自來水錶錶位不當改善臨時工，田中營
      運所係陸陸續續將改善工作單交給我們父子兩人，依維修地點前往施作、改善
      ，田中營運所在我們施作完畢後並未依工作單件數計酬，而是以每日工資額方
式發放，依田中營運所八十四、四、六所製作僱用臨時工申請單先後兩次向自
      來水公司申報我分別工作十八天及十五天 (此部分係汰換水錶 )，每天工資新
      臺幣（以下同）一千二百元，丁○○工作天數分別為十五天及六天 (此部分係
      汰換水錶 )，每天工資一千元，田中營運所在其上級單位第十一區管理處撥款
      後，分別開立八十四、五、九及八十四、五、三十一到期公庫支票金額分別我
      的部份為二萬一千六百元及一萬八千元 (此部分係汰換水錶 )，丁○○為一萬
      五千元及六千元 (此部分係汰換水錶 )，以上共計六萬零六百元，謝美麗拿上
      述公庫支票到我住處卻向我表示，我們父子並未做那麼多工數，六萬零六百是
      她向上級單位多報，叫我需拿出其中五萬元給她。因此我認為其中問題重重。
      」、「（謝美麗事後向你要回五萬元，你有無如數交付？）謝美麗在八十四年
      七月初拿前述四張支票給我時，卻向我表示需拿出其中五萬元給她，我本不願
      意，但謝美麗一再強調該五萬元她已先幫我墊付，叫我無論如何一定要拿出來
      ，不要為難她，但我當時沒那麼多現金，表示隔幾天再給她，謝美麗說隔天她
      要去台北不在，叫我直接交給營運所營運士謝淑貌，我就在隔日將現金五萬元
      叫丁○○拿到田中營運所親交給謝淑貌。」等語（同八十五年一月廿九日調查
      站卷第十五頁反面至十六頁反面），於偵查中證述：這工程 (指水錶錶位修繕
      ）論件計算，不是按日計酬，工程完工報酬連我兒子應是二萬七千元工資，我
      兒子是二萬一千元，我是六千元等語  (見他字第二五九號卷第十八頁)，證人
      辛○○亦證稱：「（田中營運所支付工資給你，事後謝美麗有無要求你需繳回
      部分款項給她？）有的，在我領取該．．．．現金及公庫支票後，謝美麗就表
      示我所作表位不當，改善工作工資沒有那麼多，是該田中營運所多報，叫我再
      退還一萬五千零七十五元給她。於是，在領到公庫支票後，我就拿上述款項到
      田中營運所親自交給謝美麗。」等語（見同上調查卷第十九頁正、反面），證
      人己○○證稱：「（田中營運所支付一萬二千元工資給你，事後該所股長謝美
      麗有無要求你需繳回部分款項給她？）有的，自來水公司開立一萬二千元公庫
      支票支付我工資，惟該公庫支票謝美麗並未交給我，而是叫我拿我在田中鎮農
      會活期存款存摺（帳號0000000－0）給她，由她幫我將公庫支票軋入
    我的帳戶內，再由謝美麗領取一萬二千元，惟謝美麗在領取該款項後僅拿其中
      部分款項（詳細數目記不得，此部分以被告嗣後歸還之六萬九千零七十五元，
      扣除汰換水錶之二萬四千元及上述證人戊○○、丁○○、辛○○交付之款項，
      應係八千元）支付我工資，其餘款項迄今未拿給我。」等語（見同上調查站卷
      第二十一頁），證人戊○○、辛○○、己○○於偵查、原審、本院調查中仍迭
      次指證被告謝美麗有上述溢報工資款再以自來水公司提供材料為由向其等詐回
      部分工資款 (含溢領 )之情事（見二五九號他字卷第十七頁反面；第九六五號
      偵卷第二十二頁反面、三十二頁正、反面；原審卷(一)第一一三頁反面、一一五
      頁反面、原審卷(二)第二一八頁、二二九頁、本院卷第九十八至一百頁），綜核
      上開證人雖僅指證共犯謝美麗一人有前開行為，但參以共犯謝美麗於彰化調查
      站應訊時已供稱：「（田中營運所八十四年五月四日辛○○等五人臨時工工資
      表係何人製作？表列工資有無如數轉發給辛○○等五人？）該份臨時工工資表
      及僱用臨時工申請單、臨時工出工卡及錶位改善執行報告表均由本所技術士丙○○所製作，並經兼出納及我核章後陳本所主任乙○○核准，向本所上級單位
      第十一區管理處請款，惟第十一區管理處開立公庫支票給辛○○等五人後，乙○○主任以該五人實際工資並未如表列所請領數那麼多，要求辛○○等五人將
      多出的錢繳回，因此本所並未依該工資表所列金額發給辛○○等五人。」、「
      （就辛○○、戊○○、己○○等人所繳回之工資，田中營運所如何運用？）本
      所八十四年四月間辦理．．．錶位不當改善以單價每個七百五十元給辛○○等
      人承包，後丙○○依自來水公司請款標準請領工資，當時在工資表上有蓋章之
      丙○○．．．乙○○及我等人都知道第十一區管理處核發數額超過實際需要支
      付之工資，此多出來的款項，乙○○指示以公積金方式保管應用，到目前為止
      ，該積金主要是支付水費糾紛案件賠償用戶。」等語（見同上調查卷第二頁、
      三頁反面），其於原審法院又供稱：「（乙○○有指示多出來的錢轉入公積金
      方式使用？）主任有指示，指示我錢繳回來，轉達給臨時工。」、「乙○○有
      具體指示我向各承辦工拿多少回來。」、「主任交待我這個工人要拿回多少錢
      ，那個工人要拿回多少錢，我是照辦。」、「我們有不成文之公積金，由主任
      統籌運用。」、「我只是轉達主任的意思，要向他們拿多少錢。」等語（見原
      審卷(二)第一五九頁反面、一六○頁、一八六頁反面、二一二頁反面、二一七頁
      、二二八頁反面、二二九頁、二三○頁、三一六頁），另被告丙○○供承其所
      填寫之內容均來自股長即被告謝美麗之指示（見同上調查站卷第八頁反面、九
      頁），並供稱：「我的上面有上司，工作皆由上面指派或指示，並非是我這個
      階層之人可以決定。」、「（這些公款請領事項可有和乙○○商量過？）乙○○知道。」等語（見原審卷(二)第一六一頁、二一八頁反面）及證人即案發後新
      派任之田中營運所主任穆岳鈞於原審法院到庭結證稱：製作臨時工資表及僱用
      臨時工申請單後，主任及股長均有權且應確實審查等語（見原審卷(二)第三二四
      頁反面），再上開取回之款項，嗣經證人穋岳鈞在原審審理中攜至法院清點完
      畢並繳回省來水公司第十一區處一節（按案發後，被告等以省自來水公司供應
      材料為詐取之款項二萬二千七百二十五元及溢領詐取之二萬二千三百五十元暨
      汰換水錶之工資款二萬四千元，合計六萬九千零七十五元繳回置於該營運所內
      ），業據證人穆岳鈞在原審結證屬實（見原審卷(二)第三四九頁；本院前審卷(一)
      第五十頁），另被告乙○○、謝美麗、丙○○確係蓋職章於前開臨時工工資表
      、僱用臨時工申請表上以示審核無誤等情，有該等工資表、申請表可佐，被告
      乙○○、丙○○與共犯謝美麗等三人就前開犯行，顯具有犯意之聯絡。共犯謝
      美麗在偵審中雖先後就上開溢領款之用途供稱：溢領索回之工資係以公積金方
      式保管，主要用途在解決支付水費糾紛案件之賠償云云及因工程有瑕疵而要修
      補，故先扣部分工程款，以便為補修工程之用云云。然省自來水公司對於用戶
      用水糾紛悉依有關法令規定處理，並無另設固定經費供作糾紛賠償基金等語，
      有省自來水公司第十一區管理處八十五年五月二十四日八五台水十一業字第三
      七三○號函在卷可佐（見第九六五號偵卷第六十八頁），被告丙○○、乙○○
      及證人謝淑貌、庚○○亦均否認有公積金之存在，自難認有公積金之存在，另
      共犯謝美麗對於上開溢領款係供做修補工程款等語，業據其在原審改稱：「我
      飽受經理、副理、秘書的壓力，要我稱是因工程有瑕疵，才要他們退款，要我
      一肩抗（扛）起來。」等語（見原審卷(二)第二三○頁），該部分供稱同不足採
      。
    省自來水公司第十一區管理處八十五年十二月三日八五台水十一業字第九一四
      一號函覆原審法院說明四雖謂：「田中營運所臨時工資表之各欄記載，以日數
      及每日工資額計算工資總額之方式，是否符合會計出納乙節，依支出憑證證明
      規則第九條規定略以『．．．．臨時僱工之工資表或收據，應書明受僱人之姓
      名、地址、國民身份證統一編號及實施工作起訖日數．．．』，本案支付係依
      該所所送達僱用臨時工申請書、臨時工資表並附有經監工員簽證之臨時工出工
      卡認尚符前述規定後，始予核撥付款。」等語（見原審卷(二)第一六六頁），惟
      被告乙○○、丙○○等為使其等欲詐取之浮報款項能獲得上級單位之核准，以
      符合規定之方式申報，亦屬常理，尚難憑此即謂被告乙○○等無前述犯行。
    至被告等在案發後雖將系爭汰換水錶部分及以省自來水公司供應材料為由詐取
      暨溢領詐取部分之款項計六萬九千零七十五元繳回，置於田中營運所檔案室保
      險櫃內，由證人穆岳鈞清點後繳還省自來水公司第十一區管理處，然被告等若
      無利用職務上之機會詐取財物之意圖，何須溢報嗣更以省自來水公司提供材料
      為由向證人戊○○等人詐取上述款項，且遲不繳交公庫，亦難據此及證人戊○○於調查站證稱：謝美麗表示需拿出其中五萬元給她，其表示隔幾天給，謝美
      麗說她隔天去台北，囑其直接交給營運所營運士謝淑貌，即認被告等無不法所
      有詐取財物之意圖，再被告等係以日計酬申報證人戊○○等人之工資款嗣並以
      省自來水公司提供材料為由詐取部分款項 (含溢領 )，是以尚難以證人戊○○
      等人所取得之金額非為七百五十元之倍數即認本件水錶改善工程非以每個七百
      五十元計價，另證人魏水河部分雖未受僱，因證人辛○○係應被告丙○○及共
      犯謝美麗之要求以技工及學徒申報，方將其施做部分另提供證人魏水河之名義
      申報，而證人辛○○施作部分本達二萬九千二百五十元，被告等就其施作部分
      僅申報二萬四千元本屬不足，是以嗣後連同魏水河虛報部分僅索回一萬五千零
      七十五元。
    證人庚○○於本院調查中亦否認有叫共犯謝美麗將證人戊○○等多領之錢取回
      ，證稱：伊當時負責的業務是新裝設的工作等語，另共犯謝美麗、被告乙○○
      與被告丙○○係共犯，自難以渠等未將上開臨時工出工卡及臨時工工資表退回
      即為有利被告丙○○之認定。
    綜上所述，本件事證已臻明確，被告乙○○、丙○○二人所辯，顯係脫卸之詞，
    咸不足採，二人犯行均堪認定。
三、按貪污治罪條例於八十五年十月二十三日經修正公布施行，同年月二十五日生效
    ，被告乙○○、丙○○行為後，法律有變更，就利用職務上之機會詐取財物罪部
    分，修正後之新法之法定刑為處七年以上有期徒刑，得併科新臺幣六千萬元以下
    罰金，而修正前之舊法其法定刑為處七年以上有期徒刑，得併科新臺幣二百萬元
    以下罰金，修正後之新法比修正前之舊法較重，依刑法第二條第一項但書之規定
    應適用有利於被告乙○○、丙○○之舊法論處，核被告乙○○、丙○○所為，就
    汰換水錶部分，係犯刑法第二百十六條、第二百十三條行使公務員登載不實文書
    罪，就水錶錶位不當改善部分，係犯八十五年十月二十三日修正公布施行前之貪
    污治罪條例第五條第一項第二款之利用職務上之機會詐取財物罪及刑法第二百十
    六條、第二百十三條之行使公務員登載不實文書罪，就偽造文書部分公訴人認被
    告係犯刑法第二百十一條偽造公文書罪嫌，尚有未洽，起訴法條應予變更。被告
    乙○○、丙○○就前開犯行，與共犯謝美麗間有犯意之聯絡及行為之分擔，為共
    同正犯。被告乙○○、丙○○等明知不實事項而登載於職務上所掌之公文書復持
    以行使，所犯公務員登載不實文書之低度行為為行使之高度行為所吸收，不另論
    科。被告乙○○、丙○○等分別於八十四年四月三十日及五月四日同時地明知不
    實事項而登載於其等職務上所掌之臨時工出工卡及臨時工工資表，為接續犯，係
    實質上一罪，又被告等先後二次行使公務員登載不實文書罪及多次利用職務上之
    機會詐取財物罪，所為時間緊接，犯構成要件相同之罪，顯係基於概括犯意反覆
    為之，均為連續犯，各論以一罪，被告等所犯上開二罪間，有方法結果關係，為
    牽連犯，從一重之利用職務上之機會詐取財物罪處斷，公訴人雖未就被告等偽造
    行使臨時工出工卡部分起訴，因此部分與起訴行使登載不實臨時工資表部分及利
    用職犯上之機會詐取財物部分分別有接續犯之實質上一罪關係及牽連犯之裁判上
    一罪之關係，為起訴效力所及，本院自得一併審判，再被告二人圖得之財物在新
    台幣五萬元以下，所生損害並不大，案發後且將詐取之財物悉數歸還置於鐵櫃內
    ，由證人穆岳鈞交還省來水公司第十一區管理處，犯罪情節輕微，爰依八十五年
    十月二十三日修正公布施行前貪污治罪條例第十一條第一項規定，減輕其刑，原
    審就被告乙○○、丙○○予以論罪科刑，固非無見，惟(1)被告乙○○、丙○○有
    權製作前開臨時工出工卡及臨時工工資表，故意登載不實，並持以行使，應係犯
    刑法第二百十六條、第二百十三條之行使公務員登載不實文書罪行（最高法院四
    十六年台上字第一一一○號判例參照），原判決循公訴意旨認其等此部分係犯刑
    法第二百十一條之偽造文書罪，(2)被告於汰換水錶部分僅有行使登載不實文書罪
    ，原審併論以利用職務上機會詐取財物罪，並將該部分應發給實際施工工人之工
    資二萬四千元併論為被告詐取之財物，認被告圖得之財物超過五萬元，未適用前
    開八十五年修正前貪污治罪條例第十一條第一項規定予以減輕其刑，(3)被告乙○○、丙○○等本件所詐得之上開款項，業經證人穆岳鈞自田中營運所鐵櫃內取出
    繳回省自來水公司第十一區管理處，已如前述，原判決竟仍諭知該款項應予追繳
    並發還省自來水公司，均尚有未洽。被告乙○○、丙○○上訴否認犯罪，雖均無
    理由，然原判決既有如上可議之處，應由本院將原判決關於被告乙○○、丙○○
    二人部分撤銷改判。爰審酌被告乙○○、丙○○均無犯罪前科紀錄（有本院被告
全國前案紀錄表可參），惟身為公務人員，不知奉公守法為民表率，竟假職務之
    機會以製作不實文書之手段溢報詐領僱工之工資，再以由省自來水公司提供材料
    為由向僱用之工人詐取部分款項，及被告乙○○為單位首長、不知為下屬表率，
    竟與下屬共為上開犯行，及所詐取之款項不多，案發後已將詐取之款項歸還置於
    田中營運所並由穆岳鈞解繳省自來水司第十一區管理處等一切情況，各量如主文
    所第二、三項所示之刑，再被告乙○○、丙○○所犯為貪污治罪條例之罪，均經
    判處有期徒刑，依法各宣告褫奪公權參年。被告所詐得之財物其中二萬二千七百
    二十五元部分應發還證人即被害人戊○○四千九百二十元，丁○○一萬一千四百
    八十元，己○○四千元，辛○○二千三百二十五元 (丁○○應得二萬一千元與戊○○應得六千元，二人僅得一萬零六百元，被詐取一萬六千四百元，己○○被詐
    取四千元，辛○○應得二萬九千二百五十元，僅得二萬六千九百二十五元，被詐
    二千三百二十五元 )，至溢領詐取部分計二萬二千三百五十元部分既已繳回省自
    來水公司第十一區管理處，另汰換水錶之二萬四千元本即該支付給施工者，此部
    分均不再諭知追繳沒收、發還，附此敘明。
四、公訴意旨另以：被告乙○○、戊○○於上開汰換水錶工程，利用不實登載之文書
    詐領款項二萬四千元，認被告等另犯修正前貪污治罪條例第五條第一項第二款罪
    嫌云云。惟查，上開汰換水錶工程並非由戊○○、丁○○二人施作完成一節，固
    經被告丙○○坦承在卷，核與證人戊○○、丁○○迭次證述相符，惟上開汰換水
    錶工程確實有如期汰換完工等情，業經本院前審向田中營運所函查明確，有該所
    九十年三月二十一日台水十一田工字第三八三號函一份附於本院前審卷可稽，是
    以被告丙○○辯稱因謝美麗告訴伊汰換工程每件工資僅五十元工資太低僱不到工
    人，為能如期完工，乃由所內員工自行汰換完工等語，尚堪採信，丙○○等人既
    有僱請他人將汰換水錶之工作施工完畢，理應支付工資予實際施工者，此部分被
    告乙○○、丙○○既為支領工資予實際施工者而製作上開不實之報表，並無利用
    機會詐取財物甚為炯然，雖因丙○○、乙○○等人未提供施工者之姓名而無法查
    證實際施工人之姓名，惟上開工程既已施工完畢，被告領取之工資自應支付予該
    實際施工之人，尚難因上開款項嗣後由被告等歸還，並經繳回省自來水公司十一
    區管理處，即認被告等有詐取該部分之財物，此外，復查無其他積極證據足認被
    告二人有詐取此部分財物之意圖，因公訴人認此部分與前開被告二人判罪部分分
    別有連續犯、牽連犯之裁判上一罪關係，爰不另為無罪之判決，併予明。
五、至於原審法院審理中發現被告乙○○與田中營運所職員庚○○間有不明巨額款項
    流動，是否涉有不法，應由偵查機關偵查之，附此明。
六、據上論斷，應依刑事訴訟法第三百六十九條第一項前段、第三百六十四條、第二
    百九十九條第一項前段、第三百條、八十五年十月二十三日修正前貪污治罪條例
    第二條前段、第五條第一項第二款、第九條第一項、第十一條第一項、第十六條
    、刑法第十一條前段、第二條第一項但書、第二十八條、第五十六條、第二百十
    六條、第二百十三條、第五十五條、第三十七條第二項，判決如主文。
    本案經檢察官甲○○到庭執行職務。
中      華      民      國      九十二   年       三      月   十一     日
                                    臺灣高等法院臺中分院刑事第九庭
                                          審判長法  官  陳  筱  珮
                                                法  官  吳  重  政
                                      法  官  康  應  龍
右正本證明與原本無異。
如不服本判決應於收受送達後十日內向本院提出上訴書狀，其未敘述上訴之理由者並
得於提起上訴後十日內向本院補提理由書（均須按他造當事人之人數附繕本）。
                                                書記官  黃  薰  慧
中      華      民      國      九十二   年       三      月    十二    日
附表一：（汰換手錶部分）
┌──┬───────┬──────┬───┬─────┬───┬───┐
│編號│ 票       號  │ 帳      號 │發票日│金     額 │受款人│付款人│
│    │              │            │      │（新台幣）│      │      │
├──┼───────┼──────┼───┼─────┼───┼───┤
│１  │0000000│一一九二－九│5.│一萬八千元│戊○○│台灣省│
│    │              │            │      │          │      │合作金│
│    │              │            │      │          │      │庫彰化│
│    │              │            │      │          │      │支庫  │
├──┼───────┼──────┼───┼─────┼───┼───┤
│２  │0000000│一一九二－九│5.│    六千元│丁○○│台灣省│
│    │              │            │      │          │      │合作金│
│    │              │            │      │          │      │庫彰化│
│    │              │            │      │          │      │支庫  │
└──┴───────┴──────┴───┴─────┴───┴───┘
附表二：（改善水錶錶位不當部分）
┌──┬───────┬──────┬───┬─────┬───┬───┐
│編號│ 票       號  │ 帳      號 │發票日│金     額 │受款人│付款人│
│    │              │            │      │（新台幣）│      │      │
├──┼───────┼──────┼───┼─────┼───┼───┤
│１  │0000000│一一九二－九│5.9.│二萬四千元│辛○○│台灣省│
│    │              │            │      │          │      │合作金│
│    │              │            │      │          │      │庫彰化│
││              │            │      │          │      │支庫  │
├──┼───────┼──────┼───┼─────┼───┼───┤
│２  │0000000│一一九二－九│5.9.│一萬八千元│魏水河│台灣省│
│    │              │            │      │          │      │合作金│
│    │              │            │      │          │      │庫彰化│
│    │              │            │      │          │      │支庫  │
├──┼───────┼──────┼───┼─────┼───┼───┤
│３  │0000000│一一九二－九│5.9.│二萬一千六│戊○○│台灣省│
│    │              │            │      │百元      │      │合作金│
│    │              │            │      │          │      │庫彰化│
│    │              │            │      │          │      │支庫  │
├──┼───────┼──────┼───┼─────┼───┼───┤
│４  │0000000│一一九二－九│5.9.│一萬五千元│丁○○│台灣省│
│    │              │            │  │          │      │合作金│
│    │              │            │      │          │      │庫彰化│
│    │              │            │      │          │      │支庫  │
├──┼───────┼──────┼───┼─────┼───┼───┤
│５  │0000000│一一九二－九│5.9.│一萬二千元│劉詔騰│台灣省│
│    │              │            │      │          │      │合作金│
│    │              │            │      │          │      │庫彰化│
│    │              │            │      │          │      │支庫  │
└──┴───────┴──────┴───┴─────┴───┴───┘
                                                                        Ｉ


司法院資訊處製作；財團法人民間司法改革基金會備份。
